【裁判字號】    89,判,2513
【裁判日期】    890804
【裁判案由】    新型專利舉發
【裁判全文】
最  高  行  政  法  院  判  決                  八十九年度判字第二五一三號
    原      告  甲○○
    訴訟代理人  陳永星  律師
    被      告  經濟部智慧財產局（承受原經濟部中央標準局業務）
    代  表  人  陳明邦
右當事人間因新型專利舉發事件，原告不服行政院中華民國八十七年九月十一日台八
十七訴字第四四六六六號再訴願決定，提起行政訴訟。本院判決如左︰
    主  文
原告之訴駁回。
訴訟費用由原告負擔。
    事  實
緣原告前於八十三年六月九日以「超高頻共振器結構改良」申請第00000000
號新型專利案，經審定准予專利。專利權存續期間，關係人斯凱伊精工股份有限公司
以系爭案違反專利法第九十八條第一項第一款及第二項規定，對之提起舉發，經被告
審查，於八十六年十一月二十五日以（八六）台專（判）○四○二四字第一四五五九
三號專利舉發審定書為舉發成立之處分，原告不服，提起訴願、再訴願，遞遭決定駁
回，遂提起行政訴訟。茲摘兩造訴辯意旨於次：，
原告起訴意旨略以：
一、原告之本案超高頻共振結構改良，為一種在組成結構上經過特別改良設計，方得
    以達到減少組件以降低成本簡化組裝等功效的共振器構造，本案並非以傳統超高
    頻共振器之「主要組件」來申請新型專利，且被告亦並非因本案的共振器主要組
    件之組合，而核准本案新型專利，是本案之「改良結構」使超高頻共振器具有具
    體明確的功效進步之處，而確已符前揭專利法之規定。
二、構成電容器固定部所固定並延伸出複數金屬板定片，是將每一金屬板定片固定於
    一類似固定插梢的短軸上，再將此固定部分底端插固定於底座表面之一槽孔之中
    ，如此即使固定部複數金屬板定片固定於底座表面，如此設計，本案的電容器構
    件即能以更簡化的組件組合方式來製造成型；此一改良之結構設計為日本實開平
    五－一一五四六號案（以下稱引證案）所未見。
三、引證案的電容器上，每一定子電極板是藉由一長條狀中繼端子串接，長條中繼端
    子之末端並貫穿於絕緣基板並向下凸伸至絕緣基板的底端，此為本案之結構所未
    見，此亦足可證引證案的組件較為複雜，成本高，製造組裝亦不如本案方便快速
    。
四、本案電容器活動部構件，是由支柱軸銜接複數金屬板，每一金屬板間留有間，
    僅藉由該支柱軸即使活動部構件固定於底座表面，構成組件間連結，如此結構設
    計，使本案電容器能以最簡化的組件組合方式成型，此一改良之結構設計為引證
    案所未見。
五、引證案是旋轉式電極板，在電極板與絕緣基板之間設有倒Ｕ字形的導出片，此為
    本案之結構所未見，又該導出片兩末端貫穿於絕緣基板並向下凸伸至絕緣基板的
    底端，再以兩固定滑司將電極板固定，這種結構設計在製造與組裝上明顯較本案
    複雜，組成零件也比本案多，製造成本比本案高。
六、本案由是外蓋包覆內部底座、線圈與可變電容，於外蓋底端一體向下延伸兩接地
    端子，而底座之底端僅有此一共振器相關的電氣接點，如此使用共振器外觀較為
    簡潔，於製程上安裝於電路板時也較方便，此一設計為引證案所未見。
七、引證案除了外部保護箱底端的接地端子，共振器相關的電氣接點端子之外，尚包
    括向絕緣座底端凸伸出的兩導出片與一中繼端子，如此非但使共振器外觀較為複
    雜，電路板安裝部位亦必需設置相關之插槽，而使安裝較為費工費事，相對影響
    此物品在生產製造時的流程，使成本增加。
八、雖然本案與引證案兩者在「超高頻共振器結構」上，如原決定機關與被告所謂「
    稍有差異」，或謂「係等效構件替換」，但本案絕非「為熟習該項技術者所能輕
    易完成」，或為「未能增進功效」者，因為從細部結構上看，本案與引證案的確
    有如前所揭露之差異，以及本案之共振器在實際之製造、組裝上的確比引證案更
    具有「結構簡易」、「組成零件更少」、「外觀較為簡潔」、「安裝於電路板上
    較為方便」、「生產製造時效益較高」等等「具有功效增進」之實，事證明確，
    並且，本案之上述與引證案「稍有差異」之結構設計，既非為引證案所有，亦未
    見傳統同類超高頻共振器物品具有相同結構。
九、以現今工業技術，任何於物品組件、結構或組裝製程上有簡單化、快速化簡潔化
    等效果，對於物品生產製造，皆得以因此獲得適當之「成本降低」或「生產效率
    提高」，而有其可見之功效進步性。本案與引證案兩者在「超高頻共振器」物品
    結構上，確有可見之差異，本案之結構設計又並非「為熟習該項技術者所能輕易
    完成」，更有具體明確能增進功效之事實，本案顯無專利法第九十八條之適用。
十、綜上所述，本件原處分及一再訴願決定，均有違誤，請併予撤銷等語。
被告答辯意旨略以：
一、本案由底座、外蓋、線圈、可變電容組成之結構特徵，與引證案由絕緣基板、保
    護箱、線圈、可變電容組成構造相同，而本案申請專利範圍所載「底座之底側設
    有複數凹槽，底座上之一旁側設有一線圈座，另一側則設置一可變電容之活動動
    片，該活動部動片係由一支柱軸銜接複數金屬板，且金屬板間留有複數間，另
    以一固定部所延伸之金屬板定片伸入活動部動片之間隙內，以組成一可變電容」
    之主要技術特徵，亦已揭露於引證案，二者雖在可變電容之空間形態及共振器安
    裝接腳上稍有差異，惟此僅係等效構件之替換，至於原告所稱兩案在可變電容固
    定部及活動部以及外蓋構造不同部分，並非本案之主要構成特徵，縱有些微差異
    ，仍無礙於本案主要專利特徵已揭露於引證案之事實，故本案實為運用申請前既
    有之技術或知識，而為熟習該項技術者，所能輕易完成且未能增進功效。
二、本案之專利特徵已為引證案所揭露，本案並不具新型專利要件，而原告所稱之組
    裝、製程及成本等問題，並非本案之專利特徵所在，亦非屬新型專利考量要件，
    故原告理由不足採信。
三、綜上所述，本件被告所為舉發成立應撤銷其專利權之原處分，並無違誤，本案原
    告之訴為無理由，應予駁回。
    理  由
一、本件原告起訴時，原係以經濟部中央標準局為被告，嗣有關本件之專利業務，於
    八十八年一月二十六日由經濟部智慧財產局承受，本院爰逕改列經濟部智慧財產
    局為被告，先予明。
二、按「新型係運用申請前既有之技術或知識，而為熟習該項技術者所能輕易完成者
    且未能增進功效時，雖無前項所列情事，仍不得依本法申請取得新型專利。」專
    利法第九十八條第二項定有明文。
三、本件被告以引證案之可變共振裝置，具有絕緣基板、貫通絕緣基板固定之中繼端
    子、將旋轉式電極板以軸支持在絕緣基板上而可從單面側進行轉動，並藉由單面
    側將定子電極板支持於中繼端子上，同時將來自旋轉式電極板側之導出片導出至
    對向面部之微調電容器及配置在筒管一端連接至定子電極板，另一端貫穿絕緣基
    板之線圈。本案由底座、外蓋、線圈、可變電容組成，與引證案由絕緣基板、保
    護箱、線圈、可變電容組成者相同；本案底座側設凹槽及向管構成相同；本案可
    變電容由活動部動片及金屬板定片組成，活動部動片係由支柱軸銜接複數金屬板
    ，活動部動片係由支柱軸銜接複數金屬板，金屬板間留有間，可供固定部延伸
    之複數金屬板定片伸入，與引證案可變電容由旋轉式電極板及定子電極板組成，
    旋轉式電極板係由旋轉軸銜接複數電極板、電極板間留有間，可供一中繼端子
    延伸之複數定子電極板伸入，係等效構件之替換，所達成之功效及運用之技術實
    為相同。本案線圈一端接可變電容之固定部後側，另一端焊於底座之線圈座，與
    引證案之線圈一連接至定子電極板，另一端貫通絕緣基板相同，且本案與引證案
    均以調整旋鈕伸入可變電容藉以調整電容值，本案雖於可變空間形態及共振器安
    裝接與引證案稍有差異，惟係等效構件替換。本案為運用申請前既有技術、知識
    ，而為熟習該項技術者所能輕易完成且未能增進功效，乃依專利法第九十八條第
    二項規定，為「本案舉發成立，應撤銷其專利權」之審定。原告不服，以本案與
    引證案超高頻共振之基本功能原理雖相同，惟細部與組件與結構特徵有異，本案
    組件簡易、製造組裝方便快速，具有增進之功效等語，提起一再訴願。一再訴願
    機關除維持原處分相同之論見外，並以本案由底座、外蓋、線圈、可變電容組成
    之主要結構特徵及技術已見於引證案，本案可變電容固定部及活動之構造縱與引
    證案有些微差異，仍不影響本案主要特徵已揭露於引證案之事實。本案運用申請
    前既有之技術、知識，而為熟習該項技術者所能輕易完成且未能增進功效，自不
    得申請取得新型專利，遂駁回其一再訴願決定，經核均無不妥。
四、原告仍為不服，以如事實欄所述各節，提起本件訴訟。查：
（一）由兩案之說明書及圖示可知，本案由底座、外蓋、線圈、可變電容組成之結構
      特徵，與引證案由絕緣基板、保護箱、線圈、可變電容組成構造相同，而本案
      申請專利範圍所載「底座之底側設有複數凹槽，底座上之一旁側設有一線圈座
      ，另一側則設置一可變電容之活動動片，該活動部動片係由一支柱軸銜接複數
      金屬板，且金屬板間留有複數間，另以一固定部所延伸之金屬板定片伸入活
      動部動片之間隙內，以組成一可變電容」之主要技術特徵，亦已揭露於引證案
      ，二者雖在可變電容之空間形態及共振器安裝接腳上稍有差異，惟此僅係等效
      構件之替換。至於兩案在可變電容固定部及活動部以及外蓋構造不同部分，並
      非本案之主要構成特徵，縱有些微差異，仍無礙於本案主要專利特徵已揭露於
      引證案之事實。
（二）本案之專利特徵已為引證案所揭露，本案並不具新型專利要件，而原告所稱之
      組裝、製程及成本等問題，並非本案之專利特徵所在，亦非屬新型專利考量要
      件，故原告理由不足採信。
（三）本案前經經濟部委請財團法人工業技術研究院機械工業研究所鑑定結果，亦得
      同一結論，此有財團法人工業技術研究院機械工業研究所函附於訴願卷可憑。
五、綜上所述，本案為運用申請前既有之技術或知識，而為熟習該項技術者，所能輕
    易完成且未能增進功效。揆諸上開法文，本件被告為舉發成立之處分，核無違誤
    ，一再訴願決定遞予維持，亦無不合，原告起訴求予撤銷，難謂為有理由，應予
    駁回。
據上論結，本件原告之訴為無理由，爰依行政訴訟法施行法第二條、行政訴訟法第九
十八條第三項前段，判決如主文。
中    華    民    國     八十九      年      八      月       四        日
              最 高 行 政 法 院 第 四 庭
                                審 判 長 法  官      葉  振  權
                                         法  官      趙  永  康
                                         法  官      吳  錦  龍
                                         法  官      林  清  祥
                                         法  官      吳  明  鴻
右  正  本  證  明  與  原  本  無  異
                                         法院書記官  阮  桂  芬
中    華    民    國     八十九      年      八      月       五        日


司法院資訊處製作；財團法人民間司法改革基金會備份。
